【裁判字號】    99,訴,1416
【裁判日期】    991014
【裁判案由】    有關核發證明事務
【裁判全文】
臺北高等行政法院判決
                                      99年度訴字第1416號
                                     99年9月30日辯論終結
原      告  甲○○
訴訟代理人  王仁聰  律師
被      告  外交部
代  表  人  乙○○○○○○
訴訟代理人  王歧正  律師
            蔡宗儒  律師
            蔡欽源  律師
上列當事人間有關核發證明事務事件，原告不服行政院中華民國
99年5 月12日院臺訴字第0990096051號訴願決定，提起行政訴訟
，本院判決如下：
    主  文
原告之訴駁回。
訴訟費用由原告負擔。
    事實及理由
一、事實概要：原告為參加中醫師檢覈，於民國84年11月2 日向
    駐○○○共和國（以下簡稱○○○）大使館申請核發僑居證
    明書，證明其自76年8 月6 日起至84年11月2 日止，以僑民
    身分在○○○居住5 年以上。當時駐○○○大使館依原告持
    我國護照出入境之資料，准其申請而於84年11月2 日核發本
    件僑居證明書。嗣後考選部因民眾檢舉，函請法務部調查局
    北部地區機動工作組（下稱北機組）調查，依北機組調查後
    以97年12月10日電廉八字第09778050380 號函覆，原告於76
    年8 月6 日至84年11月2 日間，交錯使用我國及○○○護照
    出入境我國達18次，在國外實際居住日數合計僅971 日，未
    滿5 年。被告遂依職權，以98年9 月21日部授領三字第0987
    000475號函（下稱原處分）撤銷核發予原告之僑居證明書。
    原告不服，提起訴願遭駁回，遂提起本訴。
二、原告主張：
  (一)原告於84年11月2 日依照專門職業及技術人員中醫師申請檢
    覈須知（下稱中醫師檢覈須知）之規定，向我國駐○○○大
    使館申請居住5 年以上之僑居證明書，經○○○大使館審核
    無誤後核發僑居證明書予原告，原告並執該僑居證明書及其
    他文件，經中醫檢覈委員會於85年3 月22日決議准予訴願人
    參加筆試，原告亦順利通過筆試而取得中醫師執照。詎被告
    竟於14年後，以原處分撤銷前揭駐○○○大使館84年11月2
    日核發原告之華僑申請中醫師檢覈用僑居證明書，其撤銷系
    爭僑居證明書之行政處分顯然違法；或被告撤銷系爭僑居證
    明書之理由雖屬正當，但卻違反行政程序法第117 條第2 款
    之規定而屬違法。
  (二)理由如下：
  1.所謂在國外居住5 年以上之證明書，應依民法第123 條第1
    項規定「依曆計算」：
    (1)依據前揭被告98年9 月21日函文說明欄第一大點記載：「
      一、台端前向我駐○○○大使館申請核發僑居證明書，駐
      館依據台端檢附之相關申請資料及其他事證，證明台端於
      76年8 月6 日至84年11月2 日有居住國外5 年以上之事實
      。惟據考選部函送北機組調查之結果，台端於前述期間實
      際在國外停留天數僅971 天，並未居住滿5 年。」即被告
      檢覈須知中記載之「中華民國僑民身分在國外居住5 年以
      上之證明書」，所謂之5 年，並非以曆計算（即5 個年度
      ），而是以日計算。
    (2)惟查，依檢覈須知之記載：「中華民國國民具有左列資格
      之一者，得申請中醫師檢覈：四、華僑曾在僑居地執行中
      醫業務5 年以上，卓著聲望者。」依文義解釋而言，該款
      所應具備之資格，很明顯是華僑曾在僑居地執行中醫業務
      5 個「年度」以上，豈可能解釋為365 天乘以5 之「1825
      天」以上。且按民法第119 條規定：「法令、審判或法律
      行為所定之期日及期間，除有特別訂定外，其計算依本章
      之規定。」第2 項規定：「月或年，非連續計算者，每月
      為30日。每年為365 日。」審酌該份檢覈須知所有內容記
      載，並未有任何有關「5 年以上」應依民法第123 條第2
      項之規定計算之記載，則其計算當然是依民法第123 條第
      1 項之規定「依曆計算」，實無疑問。
    (3)再查，依檢覈須知備註欄之記載：「華僑申請中醫師檢覈
      應繳左列證件：一、僑居地駐外使館或負責該僑居地領務
      之駐外使館或經外交部授權機構出具之中華民國僑民身分
      在國外居住5 年以上之證明書。二、經僑務委員會登記有
      案之當地中醫師公會或鄰近地區中醫師公會或當地華僑團
      體出具行醫5 年之證明；或當地政府所發屆滿5 年之行醫
      執照或准予註冊行醫之證明；並均經僑居地駐外使領館或
      負責該僑居地領務之駐外使領館或經外交部授權機構驗證
      。」查上述二項證件中僑居5 年以上之證明書與行醫5 年
      之證明，或許會有本案5 年如何計算之爭議；但就「當地
      政府所發屆滿5 年之行醫執照或准予註冊行醫之證明」而
      言，解釋上絕對是指屆滿5 個年度，而不可能是計算華僑
      在國外真正行醫的日數。則依列舉規定標準共通適用之原
      則而言，所謂「在國外居住5 年以上之證明書」及「行醫
      5 年之證明書」，解釋上亦應與「當地政府所發屆滿5 年
      之行醫執照或准予註冊行醫之證明」之標準相同，當然是
      以曆計算。
    (4)再依中醫師申請檢覈書、僑居證明書及行醫年資證明書等
      文件觀之，其皆只有要求原告記載自民國年月日起至民國
      年月日止，在國外居住5 年以上或是執行中醫業務已逾5
      年以上，並未有其他關於5 年以上證明之要求（譬如逐年
      計算實際居住之日數，或是向相關單位申請出入境資料等
      ），則就原告而言，其當然認為只要居住且行醫滿5 個年
      度，即符合檢覈須知之資格。
    (5)依原告申請本件僑居證明書之時期而言，並無任何相關法
      令規定計算僑居時間須依上揭「非連續計算」方式計算，
      就連當時之領務事務手冊亦未有如此之規定。且領務事務
      手冊之內容為何，一般人並無從瞭解，故若駐外大使館人
      員皆未向原告告知本案居住5 年以上須依「非連續計算」
      1825天之方式計算，被告又如何能於14年後方認定84年11
      月2 日所核發之僑居證明書有任何計算上之違誤呢？
    (6)行政院訴願決定雖就此份法令適用問題表示：「…且外交
      部早於78年5 月29日以外（78）領三字第78312654號函知
      各駐外單位，以考選部對中醫師檢覈辦法第5 條第1 項第
      1 款規定在國外居住5 年以上之採認標準，為申請人在國
      外居住期間合併滿5 年者，嗣後出具僑居證明時，應先洽
      請內政部警政署入出境管理局（按已於96年1 月2 日改制
      ）提供申請人之入出境紀錄，於查核申請人在國外居住期
      間合併滿5 年後，始予出具，嗣並於80年修訂領事事務手
      冊第3 輯時予以納入，該部82年6 月22日外（82）領三字
      第82315477號函檢送82年3 月17日修正發布之中醫師檢覈
      辦法予各駐外館處時，復於函內重申其旨，並請將該函併
      入領事事務手冊，以備參考，本案尚無法令適用之疑義。
      所訴在國外居住5 年以上應以曆計算云云，顯有誤解。」
      此部分相關釋函與辦法皆係考選部與被告之內部規定，原
      告實無從知悉。但無論如何，原告對該等釋函與辦法，在
      84年間，絕不知悉（見後述）。
  2.本案有行程程序法第117條第2款信賴利益保護之適用：
    (1)原告得依行政程序法第117 條第2 款之規定，向被告主張
      不得撤銷其於84年11月2 日所核發之僑居證明書。蓋因原
      告信賴被告所核發之僑居證明書並未違法，故原告執該僑
      居證明書及其他文件向中醫師檢覈委員會申請檢覈後通過
      考試，取得中醫師資格後，已自88年9 月1 日返國執行中
      醫師業務達10年之久，則被告核發予原告系爭僑居證明書
      ，對原告而言當然有信賴利益。又被告若撤銷系爭僑居證
      明書，對公益並無影響，但卻嚴重地危害到原告之信賴利
      益。
    (2)原告於76年8 月間起僑居○○○，自77年起至88年返國前
      皆在○○○執行中醫師業務，此有原告在○○○○○○市
      自77年（西元1988年）至88年（西元1999年）繳交醫師職
      業執照稅之收據可資證明。亦即原告雖在84年申請中醫師
      檢覈，並於86年通過考試取得中醫師資格，但原告並非立
      即返國執業，反而是仍在○○○繼續居住並執行中醫業務
      ，至88年才返國。若依被告之計算方式，原告自76年8 月
      2 日起至88年9 月1 日止，實際居住於國外之天數為5 年
      又333 天，亦即在87年3 月6 日即實際居住國外滿5 年以
      上。若駐○○○大使館並未核發系爭僑居證明書予原告，
      原告尚可於87年再次申請參加檢覈考試。然現在中醫師檢
      覈辦法已經公告廢止，若被告撤銷系爭僑居證明書，將進
      而剝奪原告之中醫師資格，原告卻又已無法再參加檢覈考
      試，此對原告之信賴利益實危害至鉅。且原告在返國執業
      前，已確實在海外僑居並執行中醫師業務滿5 年以上，已
      如前述，此雖與檢覈須知規定之內容不符，但卻與其精神
      相符。故就保護原告之信賴利益與公益相比，實無撤銷系
      爭僑居證明書之必要。
    (3)本案中原告並未依詐欺、脅迫或賄賂方法，使行政機關作
      為行政處分，應無疑義。故原告並不該當前揭行政程序法
      第119 條第1 款之規定。另就原告而言，其認為檢覈須知
      「5 年以上」之規定，應是5 個年度，且當時駐○○○大
      使館之人員，並未向原告表示該5 年以上之規定，須以18
      25天計算，原告提出申請時係應大使館需求提供中華民國
      護照及○○○國身分證明以供查核（另由多次以○○○國
      護照簽證回台灣，皆必須提供雙重國籍之證件，足以證明
      駐○○○大使館人員當然知悉原告有雙重國籍）。故原告
      係完全遵照駐○○○大使館人員之要求，出具相關證照供
      其審核，則原告亦不該當行政程序法第119 條第2 、3 款
      之規定，則原告之信賴利益，自應受到保護。
    (4)此部份行政院審議委員會係認「訴願人明知於該僑居證明
      書證明期間，在國外居住未滿5 年之事實，卻對該重要事
      項未提供完整出入境資科，致使行政機關核發違法之僑居
      證明書，依行政程序法第119 條第2 款及第3 款規定，其
      信賴即不值得保護。」另被告98年11月30日提出之訴願答
      辯書第4 頁則記載：「但訴願人明知該僑居證明書證明期
      間在國外居住未滿5 年之事實，對於該行政處分係屬違法
      應屬明知或因重大過失而不知，依行政程序法第119 條第
      3 款規定，其信賴不值得保護。」被告究依何證據證明原
      告「明知」上述在國外居住滿5 年以上之證明書須依日計
      算，並未見被告提出；且駐○○○大使館人員才真的明知
      原告具有○○○國籍並持有○○○護照，卻未在審核原告
      相關文件時要求原告一併提出○○○護照供○○○大使館
      人員審核，則此如可仍認為原告之信賴不值得保護？
    (5)依考選部中醫師檢覈委員會第211 次會議紀錄內容觀之，
      有關該次會議第2 項提案：「遵照本部第477 次部務會議
      部長指示及裁定事項第7 案：「希專技考試司對於華僑申
      請中醫師檢覈之案件，應切實行查有關資料，杜絕寬濫情
      事」，主管司謹擬具下列改進措施…。」其間，丙○○○
      ○發言：「基本上對貴司所擬具改進措施抱持肯定，惟在
      僑居地居住滿5 年應如何加以認定？宜審慎採取適當之採
      住在僑居地執業？離開僑居地多久可認定為居住不滿5年
      ？又應如何認定居住滿5 年？」查丙○○○○於開會時係
      擔任高雄市立○○醫院院長，並擔任考選部中醫師檢覈委
      員會委員，則連丙○○○○在開會時都還不知道在僑居地
      居住滿5 年應如何加以認定？並對每年至少須有多久時間
      居住在僑居地執業等問題亦不清楚的情況下，又如何苛責
      申請檢覈的一般人（包括原告）應明知行醫5 年如何計算
      呢？
  3.綜上所述，被告對於僑居證明書居住5 年以上之計算方式於
    法不合，故其撤銷系爭僑居證明書之行政處分顯然違法；或
    被告撤銷系爭僑居證明書之理由雖屬正當，但卻違反行政程
    序法第117 條第2 款之規定而屬違法。原告爰於法定期間內
    提出本件起訴等語。求為判決撤銷訴願決定及原處分。
三、被告則以：
  (一)原告於國外實際居住日數合計僅971 日，顯不符合行為時之
    醫師法第3 條第1 項第3 款、行為時有效之中醫師檢覈辦法
    第5 條第1 項第1 款、被告78年5 月29日外（78）領三字第
    78312654號函、80年領事事務手冊第3 輯第1 章（十五）2
    、（1 ）及82年6 月22日外（82）領三字第82315477號函等
    關於發給僑居證明書應以居住國外合併滿5 年以上者之規定
    意旨。駐○○○大使館基於錯誤之事實，核發本件僑居證明
    書，自屬違法，被告機關予以撤銷，洵為有據。
  1.賦予華僑曾在僑居地執行中醫業務5 年以上且卓著聲望者，
    有參加中醫師檢覈考試之資格，核其立法目的，在使有實際
    執行中醫業務多年經驗之華僑，能透過檢覈獲得中醫師資格
    。申言之，所謂「在僑居地執行中醫業務5 年以上」，解釋
    上必以在國外實際執行中醫業務之日數合計已達5 年，始符
    合賦予中醫師檢覈考試資格之規範意旨；反觀，單以徒具形
    式之在海外開業或掛名行醫，卻無實際執業之事實者，自不
    符合上開規範之意旨。所以為證明在國外執行中醫業務之事
    實，中醫師檢覈辦法即要求以在國外居住5 年以上之僑居證
    明書證之，亦即若無在國外有實際居住之事實，當無於國外
    執行中醫業務之可能，因此僑居證明書之核發，自以判斷申
    請人確實於國外居住之日數，合併計算已達5 年，始符合賦
    予中醫師檢覈考試資格之規範意旨。
  2.原告向駐○○○大使館申請核發本件僑居證明書時，因駐○
    ○○大使館係依原告持我國護照出入境之資料而准其申請。
    惟嗣經考選部函請北機組調查後發現，原告交錯使用我國及
    ○○○護照出入我國達18次，是以原告於76年8 月6 日至84
    年11月2 日間實際上僅於國外居住971 日。由此顯見，駐○
    ○○大使館認定本件原告之僑居事實自有錯誤，基此核發之
    本件僑居證明書即為違法。
  3.賦予華僑中醫師檢覈資格之客觀規範意旨，在於該僑民確實
    於國外實際執行中醫業務並具相當之經驗，始有賦予中醫師
    檢覈資格之必要，因此僑居證明書核發與否之判斷重點，在
    於實質認定申請人是否居住國外滿5 年以上之事實，原告認
    系爭規定所謂之5 年應指形式之5 個年度云云，顯係背於醫
    師法及中醫師檢覈辦法之客觀規範意旨，而嚴重曲解法令。
  4.此外，行為時之醫師法第3 條第1 項第3 款、行為時有效之
    中醫師檢覈辦法第5 條第1 項第1 款均規定：「華僑曾在僑
    居地執行中醫業務5 年以上。」從條文文義「執行」兩字即
    可知系爭規定係採實質認定之標準，因此原告以相關函釋及
    領事事務手冊均為考選部及被告機關之內部規定，伊實無從
    知悉應實質計算於國外居住之日數云云，亦屬無稽，蓋從上
    開醫師法及中醫師檢覈辦法之條文文義，即清楚表示採實質
    認定之規範意旨。故原告所陳顯係為迴避其並未實際居住國
    外滿5 年以上之事實，本件僑居證明書實於法無據，而有予
    以撤銷之理。
  (二)駐○○○大使館所核發之本件僑居證明書，因與客觀事實有
    違而屬違法，且原告有行政程序法第119 條所定信賴不值得
    保護之情形，被告予以撤銷，洵屬有理：
  1.原告於76年8 月6 日至84年11月2 日間於國外實際居住日數
    並未滿5 年以上，因此本件僑居證明書與客觀事實自屬不符
    而不適法，依行政程序法第117 條之規定，被告身為核發本
    件僑居證明書之駐○○○大使館之上級機關，自得依職權撤
    銷該違法處分。此外，被告於知悉本件僑居證明書有違法事
    由（北機組於97年12月10日發函考選部告以此情，被告知此
    事必在該日之後）至予以撤銷（98年9 月21日），係於2 年
    之除斥期間內為之，與法自無不合。
  2.原告於向駐○○○大使館申請核發本件僑居證明書時，既自
    知其在國外居住僅971 日，實質上不僅未達5 年且其差距甚
    鉅（尚需居住854 日，始滿5 年）之事實，縱原告或許如其
    所稱不知考選部及被告之相關函釋及內部規定，但醫師法及
    中醫師檢覈辦法之規定卻是彰彰自明，從上開條文文義解釋
    均可得應以實質認定，即合併計算居住國外日數之客觀規範
    意旨，原告何能諉為不知？故原告對於駐○○○大使館所核
    發之本件僑居證明書係屬認定事實有誤之違法行政處分，應
    屬明知或因重大過失而不知，則依行政程序法第119 條第3
    款之規定，其信賴即不值得保護。
  3.原告陳稱其取得中醫師資格後，已自88年9 月1 日返國執行
    中醫業務達10年之久，撤銷系爭僑居證明書，對公益並無影
    響，但卻嚴重危害到原告之信賴利益云云。原告有信賴不值
    得保護之情形，已如上述；又本件涉及國家考試之公平、公
    正，並攸關人民生命健康及醫療安全，該錯誤核發之僑居證
    明書對公益自有重大影響。
  4.原告另以證11中丙○○○○之發言表示不知僑居地居住滿5
    年應如何加以認定等情，認原告亦不清楚行醫5 年應如何計
    算云云（請參見起訴狀第12頁），惟證11第3 頁中丁○○○
    ○之發言，明確說明：「僑居時間之計算，係依據內政部警
    政署入出境管理局提送之入出境紀錄為準，經扣除離開僑居
    地時間，其實際在僑居地居住時間，以累計方式加總須滿5
    年以上。」因此原告單以丙○○○○一人不知如何計算僑居
    時間之情形，推論其亦不知僑居時間如何計算，顯屬無稽。
  5.原告於申請核發本件僑居證明書時，於文件證明或驗證申請
    表中僅填具中華民國之護照號碼（請參原處分卷第4 頁）；
    並僅提供○○○之市民證（請參原處分卷第12、13頁），雖
    原告該○○○市民證上之編號2.141.475 與原告85年核發之
    ○○○護照號碼000000000 相同（請參原處分卷第157 頁，
    此護照影本為原告訴願時所提出），惟原告於換發該本○○
    ○護照前之護照號碼為000000，有被證4 北機組所製作之統
    計表及原處分卷第83頁至第85頁入出國日期證明書，可資佐
    證（惟比對原處分卷第83頁至第85頁入出國日期證明書之出
    入境日期，被證4 北機組製作統計表內之護照號碼資料有所
    誤植，關於護照號碼為0000000 與000000之部分其號碼均應
    為000000），即與原告市民證上編號不同，因此被告自難僅
    以原告市民證之提供即能獲得原告所持有護照之全部資訊，
    故駐○○○大使館僅以中華民國護照之出入境紀錄依日核算
    原告居住國外之日數（請參原處分卷第14、15頁），因而致
    生事實認定之錯誤，是以，原告對持有○○○護照且護照號
    碼與其市民證編號有所不同此重要事項難認無不完全陳述，
    故應認原告無信賴保護之必要。
  6.原告於84年11月2 日即本件僑居證明書核發時，既尚未於國
    外實際居住滿5 年，本件僑居證明書即非合法，自不因原告
    嗣後住滿5 年而得補正。又原告有信賴不值得保護之情形，
    其主張被告不得撤銷核發本件僑居證明書之處分，於法無據
    ，要無可採。
  (三)綜上所述，本件僑居證明書係基於錯誤之事實所核發，實屬
    違法，且原告亦有信賴不值得保護之情形，故被告撤銷本件
    僑居證明書，應屬有據；原告所持理由，均與應實質認定僑
    居國外日數之法規意旨不合，故其主張洵屬無據等語，資為
    抗辯。聲明求為判決駁回原告之訴。
四、經查本件如事實欄之事實，業據兩造提出原處分、訴願決定
    、外交部78年5 月29日外（78）領三字第78312654號函、外
    交部80年修訂之領事事務手冊第3 輯第34頁、外交部82年6
    月22日外（82）領三字第82315477號函、法務部調查局北部
    地區機動工作組97年12月10日電廉八字第09778050380 號函
    、專門職業及技術人員中醫師申請檢覈須知、專門職業及技
    術人員中醫師申請檢覈書、僑居證明書副本、行醫年資證明
    書副本、000000000 ○○○市政府醫師執業繳稅證明、考選
    部中醫師檢覈委員會第211 次會議紀錄、考選部中醫師檢覈
    委員會第211 次會議委員名單、○○○市民證正反面及翻譯
    驗證文件、訴外人戊○○訴願決定書及臺灣臺北地方法院98
    年度易字第2808號刑事判決各影本為證，堪信為真實。歸納
    兩造陳述意旨，本件爭點在於：(一)僑居證明書所稱「以中華
    民國僑民身分在國外居住5 年以上」，其「5 年以上」究係
    如何計算？(二)被告以原處分撤銷84年11月2 日核發之僑居證
    明書，是否適法？
五、本院判斷：
  (一)關於僑居證明書載「國外居住5 年以上」之計算方法？
  1.本件原告設籍○○○8 年期間，實際停留在國外之總日數僅
    971 日，為兩造所不爭執，本件爭執事項在於僑居證明書之
    「在國外居住5 年以上」係指5 個年度或者應以一年365 日
    計算。
  2.按醫師法第3 條規定：「（第1 項）具有下列資格之一者，
    得應中醫師考試：……（第4 項）已領有僑中字中醫師證書
    者，應於中華民國94年12月31日前經中醫師檢覈筆試及格，
    取得台中字中醫師證書，始得回國執業。」原告為參加我國
    中醫師檢覈，於84年11月2 日向我國駐○○○大使館申請核
    發僑居證明書，證明其自76年8 月6 日起至84 年11 月2 日
    止，以僑民身分在○○○居住5 年以上，經被告駐○○○大
    使館核發84年11月2 日僑居證明書（原處分卷頁5 ）。嗣被
    告依北機組97年12月10日電廉八字第09778050380 號函（原
    處分卷頁22），因原告自76年8 月6 日起至84年11月2 日止
    ，在國外實際停留日數合計僅971 日，未滿5 年，被告駐○
    ○○大使館核發予原告之僑居證明書為違法，遂以原處分撤
    銷原告之僑居證明書。
  3.次按駐外館處文件證明辦法第34條：「（第1 項）駐外館處
    得為旅外國人出具國籍證明、出生證明、婚姻狀況證明、僑
    居證明、及其他身分證明，但以該等證明依法令規定須由我
    駐外館處出具者為限。（第2 項）前項證明之格式及出具方
    式，除法令另有規定外，由外交部定之。」第35條：「（第
    1 項）申請人依前條規定申請時，應提出中華民國護照或其
    他足資證明其有關身分資料及具中華民國國籍之證明文件。
    （第2 項）領務承辦人員對前項證明文件之真實性及內容有
    疑問時，應先函請其核發機關查證。」而被告80年頒行之領
    務手冊第3 輯第1 章(十五)華僑申請中醫師檢覈證明「2 、駐外
    管（處）受理華僑申請中醫師檢覈有關證明，應依下列規定
    辦理：(1) 僑居證明：請先洽內政部警政署入出境管理局提
    供申請人之入出境紀錄，並於查核申請人在國外居住期間合
    併滿5 年後，始予出具。…」等語（見本卷頁69即被證2 ）
    。另被告82年6 月22日外（82）領三字第82315477號函釋：
    「…二、該辦法（按中醫師檢覈辦法）第5 條第1 款所稱之
    『在國外居住滿5 年以上之證明書』，貴館（處）得函請內
    政部警政署入出境管理局( 按現已改制為內政部入出國及移
    民署) 提供申請人之入出境紀錄，核算其在國外實際居住期
    間超過滿5 年始可核發。申請人如為世居國外之僑胞則可在
    審核其相關證明文件無訛後，影存逕發。」（見本院卷頁70
    即被證3 ），上開函釋乃被告為規範機關內部秩序及運作，
    業務處理所為一般性規定，自得予適用。準此，駐外管（處
    ）受理華僑申請中醫師檢覈有關證明，若非連續居住滿5 年
    則應核算申請在國外實際居住期間合併滿5 年始可核發。
  4.再關於期日之計算，按民法第123 條「（第1 項）稱月或年
    者，依曆計算。（第2 項）月或年非連續計算者，每月為30
    日，每年為365 日。」其立法理由為「按以月或年定期間者
    ，一月之日數不等，一年之日數亦不等，如何計算，亟應規
    定明確，以免滋生疑義。故本條定為依曆計算於交易上實為
    便利，此第一項所由設也。月或年非連續計算者，如工作之
    期間，時作時輟，而工資則係按月計算，則此際之工作日期
    ，既非連續，即無從依曆計算，故應就其日數以一月為30日
    ，一年為365 日計算之，此第二項所由設也。」即期間之計
    算可依曆計算或非連續計算。依曆計算，則「以日、星期、
    月或年定期間者，其始日不算入。」「以日、星期、月或年
    定期間者，以期間末日之終止，為期間之終止。期間不以星
    期、月或年之始日起算者，以最後之星期、月或年與起算日
    相當日之前一日，為期間之末日。但以月或年定期間，於最
    後之月，無相當日者，以其月之末日，為期間之末日。」民
    法第120 條第2 項、第121 條定有明文。
  5.依前開各規定，被告就僑民申請中醫師檢覈證明之僑居證明
    書之核發應核算申請在國外實際居住期以居住期間合併滿5
    年始予出具；就連續居住滿5 年之核算固無疑義；而未連續
    居住時係採合併計算，則期間並非連續，無從依曆計算，參
    照民法第123 條第2 項規定，自應以一年為365 日計算之。
    本件原告設籍○○○8 年期間，實際停留在國外之總日數僅
    971 日，明顯不具「在國外居住5 年以上」之客觀事實，不
    符合申領上開僑居證明書之規定要件。再稽之行為時有效之
    前揭中醫師檢覈辦法第5 條第1 項第1 款規定，即明我國駐
    外機構核給僑居證明書，非僅以申請人具有僑民身分為已足
    ，尚須有在國外居住之客觀事實。而所謂「在國外居住」，
    依其文義亦非等同於在外國設籍或在國外設定住所。因駐外
    使領館出具證明書係供申請人合併同項其餘2 款之證明文件
    用以證明其具有同法第2 條第3 項「華僑曾在僑居地執行中
    醫業務5 年以上，卓著聲望者。」之中醫師檢覆資格。倘申
    請人未實際居住在僑居地，即無從在當地執行中醫業務，要
    無執行業務之年資可言。故前引中醫師檢覈辦法第5 條第1
    項第1 款規定之「在國外居住5 年以上」須以申請人實際居
    住在僑居地總日數達5 年以上，始足當之，而非僅以設籍5
    年為已足。亦不能以原告及第三人對於5 年計算之誤解認5
    年為5 個年度。
  6.從而，原告主張依民法第123 條第1 項「依曆計算」，原告
    自76年8 月6 日即僑居○○○迄於84年11月2 日，均具僑民
    身分，並開設中醫診所執行中醫業務，已達5 個年度，合於
    核發僑居證明書之規定規定，委不足取。
  (二)原告主張被告若撤銷系爭僑居證明書，將嚴重危害原告之信
    賴利益，則被告以原處分撤銷84年11月2 日核發之僑居證明
    書，是否適法？
  1.按行為時駐外館處文件證明辦法第34條第1 項及第35條之規
    定，申請人申請駐外館處為旅外國人出具僑居證明時，應提
    出中華民國護照或其他足資證明其有關身分資料及具中華民
    國國籍之證明文件。即申請核發以我國僑民身分在國外居住
    5 年以上之證明書，申請人自應向我國駐外館處提出完整詳
    實之入出境紀錄，以供審核申請事項是否屬實，據以核發僑
    居證明書。若申請人同時擁有我國及其他國家之護照，即應
    一併提出供核，否則不足以正確判斷是否確有在該國居住5
    年以上事實。且申請人究同時持有幾國護照，持用何護照入
    出國其本身最為明瞭，申請人若僅提供以我國護照入出境之
    紀錄，而未提供○○○護照及其持○○○護照入出國境之紀
    錄予我國駐外使館查核，我國駐外○○○大使館，除耗用不
    合理之大量行政成本外，實難以發現真實而作成正確之處分
    ，故原告尚無卸免其應提出完整詳實之入出境紀錄供核之協
    力義務。
  2.查原告自85年11月6 日以後入出境我國所持○○○護照號碼
    為000000000 ，而85年2 月28日以前入出境所持○○○護照
    號碼則為000000，有原告入出國日期證明書記載（見原處分
    卷第83頁至第85頁），故北機組所製作之統計表內項次20至
    25 、28 、29（本院卷頁73）核與上開入出國日期證明書所
    載不符，為明顯錯誤，先予敘明。
  3.原告於申請核發本件僑居證明書時，僅填具中華民國之護照
    號碼（見原處分卷第4 頁）及提供○○○之市民證（見原處
    分卷第12、13頁），原告並未舉證其提出○○○護照，是被
    告稱原告申請時未提出○○○護照，堪予採信。而被告無從
    以原告之我國護照及○○○市民證查核原告持○○○護照入
    出境紀錄，蓋原告於85年2 月28日以前入出境所持○○○護
    照號碼則為000000，有原告入出國日期證明書在卷可憑（見
    原處分卷第83頁），但此護照號碼原告並未提供查核。又原
    告○○○市民證之編號2.141.475 固與原告85年核發之○○
    ○護照號碼000000000 相同（見原處分卷第157 頁，此護照
    影本為原告於訴願程序中提出），但與原告於84年11月2 日
    申請所持○○○護照號碼000000顯不相同（見原處分卷第83
    頁至第85頁入出國日期證明書之出入境日期）。是原告既未
    告知申請時所持○○○護照號碼為000000，被告無從以原告
    ○○○市民證之編號2.141.475 查核其80年3 月17日至申請
    時，持○○○護照號碼000000入出我國紀錄，故申請當時持
    有○○○護照及其號碼為重要資料，原告應予正確提供及為
    完全陳述。但原告並未為之而隱瞞此部分之資料未提供查核
    ，其在所稱僑居期間76年8 月6 日至84年11月2 日，交錯使
    用我國及○○○護照出入境我國達18次，致駐○○○大使館
    僅以中華民國護照之出入境紀錄依日核算原告居住國外之日
    數（見原處分卷第14、15頁），誤認原告已符合在○○○僑
    居合併滿5 年，作成違法之行政處分出具僑居證明書，故原
    告有行政程序法第119 條第2 、3 款所列信賴不值得保護之
    情形，且本件涉及考試之公平公正對公益有重大影響，被告
    予以撤銷僑居證明書，無違信賴保護原則。
  4.至於原告陳報訴外人戊○○行政院臺訴字第0990097797號訴
    願決定書影本（見本院卷頁85即證14），主張其回國開始執
    業時，確實已在國外居住滿5 年，實無任何理由認原告之應
    考資格應予撤銷；並陳報台灣台北地方法院98年度易字第28
    08號刑事判決（見本院卷頁88即證15），證明原告刑事部分
    已因追訴權時效業已完成而判決免訴。惟外交部99年5 月7
    日外訴願字第09901090980 號函以應考人於考試第1 天第1
    節考試前，應考人已符合僑居國外5 年以上事實，爰不撤銷
    其應考資格，核與本件原告取得僑居證明及應考後資格後，
    始在國外居住滿5 年大相逕庭，更無拘訴本院之效力，原告
    此部分主張核無可採。
  (三)被告撤銷本件證明書是否逾除斥時間：
  1.按行政程序法第121 條第1 項規定：「第117 條之撤銷權，
    應自原處分機關或其上級機關知有撤銷原因時起2 年內為之
    。」該2 年係屬除斥期間性質，惟其得行使撤銷權之權限，
    應自原處分機關或其上級機關知有撤銷原因時起算，而所稱
    「知有撤銷原因」係指明知及確實知曉授益處分有違法情事
    ，僅懷疑有違法情事而未經調查確實者，難謂知有撤銷原因
    。
  2.原告主張依考選部98年1 月20日選專字第0983300141號函附
    之會議紀錄（見本院卷頁104 以下），足以證明被告於94年
    間即已知悉撤銷原因云云。經查上開考選部會議紀錄載「甲
    報告事項……(二)本部（指考選部）自94年起，陸續接獲民眾
    檢舉戊○○等3 人，似於僑居地執行中醫業務未滿5 年之情
    形下，以不實文件向駐外館處申請相關證明，並據以向本部
    申請中醫師檢覈，當中疑有不法情事，案經外交部及法務部
    調查局北機組協助查明，北機組並於97年11月間約談渠等到
    案說明，證明當實渠等於申請中醫師檢覈年資證明當時，在
    僑居地停留天數確實未滿5 年。(三)嗣戊○○等3 人於接受調
    查局北機組約談後，認為渠等當時向駐外館處申請中醫師檢
    覈所需相關證明，俱依規定辦理，並無所謂不法情事，並檢
    附陳述意見書到部，請本部再為審酌。」依上開內容，足見
    民眾係向考選部檢舉，被告並非受理檢舉機關，況原告具狀
    陳述其依規定辦理；被告亦非入出境主管機關及調查機關，
    自難認被告於94年間民眾向考選部檢舉時，即認業經調查確
    實而知有撤銷原因。
  3.原告另以被告於96年5 月17日本院95年度訴字第2610號判決
    宣判時，依該判決書第2 頁關於原告主張之記載「甲○○單
    獨以中華民國入出境紀錄符合國外行醫5 年資格，以中華民
    國及僑居地護照入出境紀錄相互核算卻不符合國外行醫5 年
    資格」即已告知原告單獨以中華民國護照計算入出國紀錄符
    合國外行醫5 年資格，若以中華民國及僑居地護照計算，則
    不符合，故被告至遲於96年5 月17日知悉本案撤銷含僑居證
    明之原因云云，惟本院95年度訴字第2610號核發證明事務事
    件中當事人之陳述並未經調查確實，尚難遽認被告明知及確
    實知曉系爭核發證明書之處分有違法情事。
  4.綜上，被告應係法務部調查局北機組於97年11月間約談原告
    等3 人，嗣以97年12月10日電廉八字第09778050380 號通知
    考選部（本院卷頁72）後，始確定原告在僑居地停留天數合
    併未滿5 年，距被告於98年9 月21日撤銷本件處分尚未逾2
    年，故原告主張被告撤銷本件證明書逾除斥時間，核無足採
    。
六、綜上所述，原告上開主張各節，均不足取。被告以原處分撤
    銷核發予原告之僑居證明書之處分並無違誤，訴願決定予以
    維持，核無不合，原告訴請撤銷，為無理由，應予駁回。又
    本件事證已臻明確，兩造其餘攻擊防禦方法，均核與判決結
    果不生影響，爰不逐一論述，併予敘明。
據上論結，本件原告之訴為無理由，依行政訴訟法第98條第1項
前段，判決如主文。
中    華    民    國    99    年    10   月     14    日
                     臺北高等行政法院第四庭
                               審判長法  官   黃  本  仁
                                     法  官   李  玉  卿
                                     法  官   林  妙  黛
上為正本係照原本作成。
如不服本判決，應於送達後20日內，向本院提出上訴狀並表明上
訴理由，如於本判決宣示後送達前提起上訴者，應於判決送達後
20日內補提上訴理由書（須按他造人數附繕本）。
中    華    民    國    99    年    10   月     14    日
                                     書記官   蔡  逸  萱

司法院資訊處製作；財團法人民間司法改革基金會備份。
